臺灣高等法院高雄分院刑事判決
                                 106年度上更(一)字第19號
上  訴  人  臺灣高雄地方法院檢察署檢察官
上  訴  人
即  被  告  陳世恩


選任辯護人  黃俊嘉律師
            陳秉宏律師
            吳龍建律師
上列上訴人等因被告懲治走私條例等案件，不服臺灣高雄地方法
院105 年度審訴字第541 號中華民國105 年6 月7 日第一審判決
（起訴案號：臺灣高雄地方法院檢察署104 年度偵字第21098 號
），提起上訴，判決後經最高法院發回更審，本院判決如下：
    主  文
原判決關於陳世恩犯走私罪部分撤銷。
陳世恩共同犯走私罪，處有期徒刑肆月。未扣案犯罪所得新臺幣
拾貳萬元沒收，於全部或一部不能沒收時，追徵其價額。
    事  實
一、陳世恩為高雄籍「ＯＯ6 號」漁船船長，吳信益（業經判處有
    期徒刑3 月、4 月確定）擔任船員。陳世恩及吳信益均明知
    中華民國船舶，非經主管機關許可，不得航行至大陸地區，
    亦均明知魚類、甲殼類、軟體類及其他水產無脊椎動物，係
    屬海關進口稅則第3 章所列之物品，一次私運原產地為大陸
    地區，其重量超過1000公斤者，為管制進口物品，竟基於未
    經許可航行至大陸地區及自大陸地區私運管制物品進入臺灣
    地區之犯意聯絡，於民國104 年7 月18日5 時49分許，駕駛
    上述漁船自高雄港第二港口中和安檢所報關出港後，經臺灣
    海峽澎湖海域，駛入中國大陸地區福建省東山島停泊，並於
    104 年8 月25日在上開島嶼停留期間，向不詳成年人士，以
    新臺幣（下同）12萬元價格，購買俗稱花蛤、沙白（學名：
    花蛤、菲律賓簾蛤）合計不含冰、水、空籃、總重約8847公
    斤（其中沙白重4571.71 公斤、花蛤重4275.7公斤）之逾公
    告數額管制物品，並將之搬運裝載於船艙內藏放，於104 年
    8 月25日中午返航。嗣於104 年8 月26日12時許，抵達我國
    領域內之高雄港中和安檢所並報關入港，以此方式自大陸地
    區私運上開逾公告數額之管制物品進入臺灣地區，嗣經警搜
    索後，當場查獲扣得上開物品，而查悉上情，並暫責付予陳
    世恩保管（其所犯未經許可航行至大陸地區罪業經判處有期
    徒刑3 月確定）。陳世恩因上開生鮮物品日見腐敗、死亡，
    乃於104 年9 月3 日送至高雄區漁會魚市場予以變價拍賣，
    並得款25,280元未扣案。
二、案經行政院海岸巡防署海岸巡防總局南部地區巡防局移送及
    高雄市政府警察局刑事警察大隊報告臺灣高雄地方法院檢察
    署檢察官偵查起訴。
    理  由
一、程序部分：按被告以外之人於審判外之陳述，雖不符刑事訴
    訟法第159 條之1 至之4 等4 條之規定，而經當事人於審判
    程序同意作為證據，法院審酌該言詞陳述或書面陳述作成時
    之情況，認為適當者，亦得為證據，同法第159 條之5 第1
    項定有明文。本判決所引用之證據資料屬於被告以外之人於
    審判外之言詞、書面陳述，查無符合同法第159 條之1 至之
    4 之情形，並基於當事人進行主義中之處分主義，藉由當事
    人等「同意」之此一處分訴訟行為與法院之介入審查其適當
    性要件，將原不得為證據之傳聞證據，賦予其證據能力，且
    上訴人即被告陳世恩（下稱被告）於本院審理時表示同意有
    證據能力（見本院卷第33、51頁），本院審酌上開證據作成
    時之情況，尚無不當取供或違反自由意志而陳述等情形，並
    均與本案待證事實具有重要關聯性，為求發現真實及本於訴
    訟資料越豐富越有助於事實認定之需要，認為以之作為本案
    之證據洵屬適當，自均具有證據能力，而得採為認定被告犯
    罪事實之證據。
二、上開犯罪事實，業據被告自白承認，核與證人即共同被告吳
    信益所為證述互核相符，並有海巡署南巡局高雄第一機動查
    緝隊搜索扣押筆錄、扣押物品目錄表、本國漁船基本資料明
    細、海巡署南部地區巡防局責付物品代保管單、漁船進出港
    紀錄清單、行政院農業委員會水產試驗所104 年9 月10日農
    水試海字第1042355627號函、「ＯＯ6 號」漁船VDR 航跡圖各
    1 份、漁獲照片8 張在卷可稽，足認被告自白與事實相符，
    並有前述補強證據可供佐證。綜上，本案事證明確，被告上
    開犯行已堪認定，應依法論罪科刑。
三、核被告所為，係犯懲治走私條例第12條、第2 條第1 項之準
    私運管制物品進口罪（走私罪）。被告與吳信益就上開犯行
    ，有犯意聯絡及行為分擔，為共同正犯。至於被告另犯臺灣
    地區與大陸地區人民關係條例第28條之規定，應依同條例第
    80條第1 項規定之罪部分，業經確定，不在本件審理範圍，
    附此敘明。
四、撤銷改判之理由：
  ㈠原審就此予以論罪科刑，固非無見，惟查：沒收新制部分業
    於105 年7 月1 日生效，原審就此未及適用，且檢察官上訴
    主張原審未予沒收不當，亦有理由（均詳後述），被告上訴
    雖未指摘及此，然原判決既有上述可議，自應由本院將原判
    決撤銷改判。
  ㈡刑罰裁量：審酌被告曾有違反懲治走私條例前科，仍不知警
    惕，未經主管機關許可，共同駕船航行至大陸地區私運管制
    物品進口，逃避關稅管制，且走私物品為水產品，未經檢疫
    ，對於國家關貿利益、國民健康及環境均有危害，並影響守
    法捕撈漁獲之漁民生計，惟念及被告坦承犯行，態度尚佳，
    自稱原以捕魚為生，謀生不易，家境清寒（本院前審卷第16
    頁），年紀已大，離婚，有三名已婚子女無須扶養，財產登
    記於大哥名下，沒有工作目前依靠年金生活（見本院前審卷
    第13、68頁，本院卷第33頁）等犯罪動機、目的、手段、智
    識程度、生活狀況等一切情狀，量處如主文第二項所示之刑
    。
  ㈢沒收：
    ⒈按沒收、非拘束人身自由之保安處分適用裁判時之法律；
      中華民國104 年12月17日修正之刑法，自105 年7 月1 日
      施行；施行日前制定之其他法律關於沒收、追徵、追繳、
      抵償之規定，不再適用；刑法第2 條第2 項、刑法施行法
      第10條之3 分別定有明文，是本件沒收部分自應適用裁判
      時法即新法規定。
    ⒉犯罪所得沒收之範圍及估算部分：犯罪所得，屬於犯罪行
      為人者，沒收之；但有特別規定者，依其規定；沒收，於
      全部或一部不能沒收或不宜執行沒收時，追徵其價額；犯
      罪所得，包括違法行為所得、其變得之物或財產上利益及
      其孳息，刑法第38條之1 第1 項、第3 項及第4 項定有明
      文。按犯罪所得之沒收，乃為避免任何人坐享犯罪所得，
      並為遏阻犯罪誘因及回復合法財產秩序之準不當得利衡平
      措施。另參酌本條立法理由略謂：基於澈底剝奪犯罪所得
      ，以根絕犯罪誘因之意旨，不問成本及利潤，而以總額沒
      收為原則，均應沒收等旨，犯罪所得本即包括「成本」在
      內，並於犯罪所得全部或一部不能沒收或不宜執行沒收時
      ，以追徵價額替代之。本件沒收之審查次序經查如下：
      ⑴扣案之花蛤、沙白（下稱扣案物）合計總重約8847公斤
        ，其非違禁物，經扣案機關責付被告保管（見警卷第30
        頁），亦未經海關機關予以沒入（見本院前審卷第29頁
        之公務電話查詢記錄表），而上開扣案物為被告因犯走
        私罪所得，為本件犯罪所得之原物即「違法行為所得」
        ，本應予以沒收。
      ⑵然因扣案物事後因部分腐敗，難以保管，經保管人即被
        告將之變賣後，本件犯罪所得之原物已不存在，並因而
        得款2 萬5280元（見原審卷第27、40、42頁，本院前審
        卷第29、38、41、61、67頁，本院卷第41、46頁）。且
        刑法第38條之1 第4 項明文規定：「犯罪所得，包括違
        法行為所得、其變得之物或財產上利益及其孳息。」上
        述變賣原先犯罪所得變得之物即2 萬5280元，屬於刑法
        第38條之1 第4 項所規定「犯罪所得變得之物」，自應
        依據刑法第38條之1 第1 項、第4 項宣告沒收。又被告
        有無違法自行拍賣本件扣案物，尚與本件犯罪所得之沒
        收無涉，附此敘明。
      ⑶依據前述說明，犯罪所得之認定採總額沒收原則，本即
        包括成本在內之旨，被告已自陳係獨自以12萬元出資購
        買（見警卷第4 頁下段，本院前審卷第67頁），上開購
        買成本經估算後，為扣案物以金錢計價後之犯罪所得，
        如不能以原物沒收時，上述以金錢計價之犯罪所得自應
        在沒收範圍之內。綜上，本件犯罪所得原物即「違法行
        為所得」因受變賣，所得款2 萬5280元為「犯罪所得變
        得之物」，應宣告沒收；但因扣案物估算後金錢成本12
        萬元亦在沒收範圍內，於扣除「犯罪所得變得之物」2
        萬5280元後，尚有9 萬4720元部分之成本部分亦應沒收
        （合併計算後犯罪所得為12萬元），於全部或一部不能
        沒收時，應依刑法第38條之1 第3 項規定，追徵其價額
        。
      ⑷犯罪所得及其價額之沒收，以行為人曾實際取得為限，
        預期可得之利益，因未經行為人取得，自不在沒收範圍
        內。另查：本於經驗法則，被告自不會從事虧本生意，
        是被告如可預計全數賣出扣案漁獲，價格至少應高於12
        萬元購買成本以及加計航行至大陸地區所生各項費用，
        而應全數應計入犯罪所得沒收的範圍，而受雇人員即共
        同被告吳信益自陳：其本次酬庸應為2 萬6 千元，但並
        未取得（見警卷第7 頁中段，本院原審卷第67、68頁）
        ，且被告亦自稱如果扣案物未遭查獲全數賣出，扣除購
        買成本、油費及人事費用後，每人約可獲利1 、2 萬元
        等語（見本院卷第54頁），惟因上述實行犯罪所支出之
        費用，並未轉化為犯罪所得變得之物，本件亦無額外利
        潤可言，上述費用自不應計入犯罪所得沒收之範圍。
      ⑸末查，縱使被告犯本件走私罪顯屬虧本，且扣案漁獲僅
        變賣2 萬5280元，但本於避免任何人坐享犯罪所得，並
        為遏阻犯罪誘因之旨，以及被告所為犯行影響關稅管制
        及檢疫法規，本院審酌後認為本案並無刑法第38條之2
        第3 項不予沒收或酌減沒收之情形存在，附此敘明。
據上論斷，應依刑事訴訟法第369 條第1 項前段、第364 條、第
299 條第1 項前段，懲治走私條例第2 條第1 項、第11條、第12
條，刑法第11條前段、第2 條第2 項、第28條、第38條之1 第1
項、第3 項、第4 項，判決如主文。
本案經檢察官呂幸玲到庭執行職務。
中　　華　　民　　國　 106　　年　　7 　　月　　26　　日
                    刑事第四庭  審判長法  官  惠光霞
                                      法  官  王憲義
                                      法  官  李東柏
以上正本證明與原本無異。
如不服本判決應於收受本判決後10日內向本院提出上訴書狀，其
未敘述上訴理由者，並得於提起上訴後10日內向本院補提理由書
狀（均須按他造當事人之人數附繕本）「切勿逕送上級法院」。
中　　華　　民　　國　 106　　年　　7 　　月　　26　　日
                                      書記官  魏文常
附錄本判決論罪科刑法條：
懲治走私條例第2 條第1 項
私運管制物品進口、出口者，處7 年以下有期徒刑，得併科新臺
幣3 百萬元以下罰金。
懲治走私條例第12條
自大陸地區私運物品進入臺灣地區，或自臺灣地區私運物品前往
大陸地區者，以私運物品進口、出口論，適用本條例規定處斷。
臺灣地區與大陸地區人民關係條例第28條（航行大陸地區之許可
）中華民國船舶、航空器及其他運輸工具，經主管機關許可，得
航行至大陸地區。其許可及管理辦法，於本條例修正通過後十八
個月內，由交通部會同有關機關擬訂，報請行政院核定之；於必
要時，經向立法院報告備查後，得延長之。